臺灣臺中地方法院刑事判決　　　　　　　95年度易字第3911號
公　訴　人　臺灣臺中地方法院檢察署檢察官
被　　　告　甲○○
上列被告因詐欺案件，經檢察官提起公訴（95年度偵緝字第2379
、2381號），本院判決如下：
    主    文
甲○○幫助共同意圖為自己不法之所有，以詐術使人將本人之物
交付，處有期徒刑柒月。又幫助共同意圖為自己不法之所有，以
詐術使人將本人之物交付，處有期徒刑柒月。應執行有期徒刑壹
年。
    事    實
一、甲○○明知金融機構存款帳戶係個人理財之重要工具，攸關
    個人財產、信用之表徵，並可預見一旦交予他人使用，即有
    供作財產犯罪用途之可能，且一般人取得他人存摺及提款卡
    之目的在於取得贓款及掩飾犯行不易遭人追查，而甲○○對
    於提供其所申辦之金融機構帳戶必然為他人從事不法犯罪使
    用等情節雖無確信，但仍基於縱若其金融機構帳戶被利用作
    為詐欺取財之工具亦不違背其本意之各別幫助犯意：
  (一)於民國九十二年十月八日至同年月三十一日間之某時，將其
    甫於同年十月八日開戶之國泰世華商業銀行（原世華聯合商
    業銀行，下稱國泰世華商銀）豐原分行帳號：000000000000
    號存款帳戶之存摺、提款卡及密碼等物，在不詳地點，以不
    詳方法及不詳代價，交付予某不詳姓名年籍之成年人，而容
    許該不詳成年人及其所屬詐騙集團之成年成員利用其帳戶，
    遂行詐欺取財之犯行。嗣該不詳成年人及其所屬詐騙集團之
    成年成員，即共同意圖為自己不法之所有，基於詐欺取財之
    犯意聯絡，於九十二年十月三十一日，利用電子郵件及電話
    ，以假買賣真詐財之方式，對乙○○佯稱：有手錶要販賣，
    但須先匯款後，始郵寄商品云云，使乙○○陷於錯誤，於同
    日以自動櫃員機轉帳新臺幣（下同）三萬五千元入甲○○上
    開國泰世華商銀帳戶，然遲未收到所購買之商品，且該筆款
    項轉入後，旋即遭提領一空，始知受騙，而報警查獲上情。
  (二)另行起意，於九十五年三月十日至同年月十五日間之某時，
    將其於八十九年一月二十八日開戶，甫於九十五年三月十日
    啟用晶片金融卡之臺中商業銀行（下稱臺中商銀）潭子分行
    帳號：000000000000號綜合存款帳戶之存摺、提款卡及密碼
    等物，在不詳地點，以不詳方法及不詳代價，交付予某不詳
    姓名年籍之成年人，而容許該不詳成年人及其所屬詐騙集團
    之成年成員利用其帳戶，遂行詐欺取財之犯行。嗣該不詳成
    年人及其所屬詐騙集團之成年成員，即共同意圖為自己不法
    之所有，基於詐欺取財之犯意聯絡，自九十五年三月一日，
    陸續以電話對丁○○佯稱：有代工機會，但須先匯款租用測
    試器，始得領取代工商品云云，使丁○○陷於錯誤，於九十
    五年三月十五日（起訴書誤載為三月一日），匯款二萬五千
    二百元入甲○○上開臺中商銀帳戶，然遲未收到代工測試器
    ，且該筆款項匯入後，旋即遭提領一空，始知受騙，而報警
    查獲上情。
二、案經臺中縣警察局豐原分局及丁○○訴由臺中市警察局第一
    分局報告臺灣臺中地方法院檢察署檢察官偵查起訴。
    理    由
一、訊據被告甲○○矢口否認有何幫助詐欺取財犯行，辯稱：伊
    所有之國泰世華商銀及臺中商銀帳戶存摺、提款卡都是在搬
    家中遺失，遺失後伊都有去掛失，伊沒有將帳戶提供給他人
    使用云云。
二、經查：
  (一)上述國泰世華商銀豐原分行及臺中商銀潭子分行帳戶均為被
    告所申設一節，為被告所是認，並有該二帳戶之開戶資料及
    交易明細在卷可稽。而被害人乙○○、告訴人丁○○分別於
    前揭時間，遭詐欺集團之不詳成年成員施以上開詐術，致使
    渠等陷於錯誤，而依指示各將前述款項轉帳或匯款入被告之
    帳戶，嗣該二筆款項進入被告帳戶後，旋即遭詐騙集團提領
    一空等情，業據被害人乙○○、告訴人丁○○於警詢時指述
    明確（檢察官及被告迄本院言詞辯論終結前，均未對乙○○
    或丁○○警詢陳述之證據能力聲明異議，且本院審酌該等言
    詞陳述作成時之情況，為乙○○、丁○○就其親身見聞之被
    害經驗所為之陳述，亦無任何違反陳述任意性之事由存在，
    復有卷附被告帳戶資料及乙○○提出之自動櫃員機明細表足
    資相佐，堪認為適當，依刑事訴訟法第一百五十九條之五第
    二項規定，自得認乙○○、丁○○警詢陳述具有證據能力）
    ，且有乙○○提出之自動櫃員機明細表附卷可憑（見臺中縣
    警察局豐原分局豐警刑字第0940006749號卷第8頁），堪認
    詐騙集團之不詳成年成員等人，確有利用被告所有之前開二
    個帳戶，向被害人乙○○、告訴人丁○○為上開詐欺取財既
    遂之犯行無誤。
  (二)被告雖一再辯稱其帳戶存摺及提款卡遺失云云，惟：
  1.金融機構存款帳戶係個人理財之重要工具，攸關個人財產、
    信用之表徵，一般人均妥善保存。又金融卡密碼之功能在於
    確認使用者為帳戶所有人或經其授權之人，以防第三人取得
    金融卡後擅自提領款項，因此舊式磁條金融卡設有四位數密
    碼，新式晶片金融卡更設有六至十二位數不等之密碼，倘非
    經由帳戶所有人告知，一般人實無從得知他人之金融卡密碼
    遑論使用該金融卡提款或轉帳。本件被告供稱其所有之國泰
    世華商銀及臺中商銀帳戶資料遺失，卻未能明確陳述遺失之
    時間、地點，復未能解釋他人為何知悉其金融卡密碼進而得
    以使用其金融卡提領被害人乙○○、告訴人丁○○所轉帳或
    匯款之款項，此與一般人謹慎使用、保管帳戶存摺、提款卡
    及密碼之經驗法則相悖，所辯是否屬實，已有可疑。又被告
    供稱其帳戶遺失後均有掛失，然經檢察官向前述二家銀行函
    查被告帳戶有無掛失紀錄之結果，國泰世華商銀豐原分行回
    覆被告曾於九十二年十一月五日掛失存摺及印鑑，有該分行
    九十五年十一月五日095國世豐原字第0165號函附卷可憑（
    見2381號偵緝卷第22頁），斯時詐欺集團詐騙被害人乙○○
    之犯行業已完成，並已領走該筆款項，且因被告未同時掛失
    金融卡，以致詐欺集團得以繼續使用該帳戶作為詐騙匯款專
    戶並提領帳戶內詐騙所得款項，此觀被告國泰世華商銀帳戶
    交易明細（附於本院卷內）顯示該帳戶於被告掛失後之九十
    二年十一月六日、十日仍有他人轉入款項並旋即遭人從自動
    櫃員機提款一空之紀錄甚明。另臺中商銀潭子分行則回覆被
    告帳戶並無申報遺失紀錄，有該分行九十五年十一月十日中
    潭子字第09503900291號函在卷可參（見2381號偵緝卷第24
    頁），可見被告所辯與事實不合。
  2.經本院依職權查詢被告在金融機構開戶情形，顯示被告除在
    本件之國泰世華商銀、臺中商銀開戶外，尚有臺灣銀行、臺
    灣土地銀行、合作金庫銀行、第一商業銀行、華南商業銀行
    、彰化商業銀行、華僑商業銀行、上海商業儲蓄銀行、兆豐
    國際商業銀行、臺灣中小企業銀行、新竹國際商業銀行、三
    信商業銀行、中華郵政股份有限公司（現改為臺灣郵政股份
    有限公司）、聯邦商業銀行（原中興商業銀行）、中華商業
    銀行、永豐商業銀行、玉山商業銀行、萬泰商業銀行、寶華
    商業銀行、台新國際商業銀行、大眾商業銀行、安泰商業銀
    行、中國信託商業銀行、慶豐商業銀行等金融機構帳戶，有
    金融機構回應狀態一紙在卷可佐（附於本院卷內），其所有
    之帳戶高達二十六家，超出一般人所需使用之銀行帳戶數目
    甚多，顯非合理。其次，經本院比對檢察官所調閱被告各帳
    戶開戶資料，顯示被告有密集申設帳戶之情形，其在申請本
    件國泰世華商銀及臺中商銀帳戶前，已有台新商銀、臺灣銀
    行、中國信託商銀、第七商銀、彰化商銀、三信商銀、中華
    商銀、玉山商銀、大眾商銀、第一商銀、臺灣企銀、安泰商
    銀、中國國際商銀等帳戶，卻仍一連於九十二年十月七日申
    辦中興、慶豐、同年月八日申辦國泰世華、同年月九日申辦
    泛亞、上海、建華等六家銀行帳戶；另於九十五年二月十七
    日申辦華南、同年月二十日申辦合庫、同年三月十日重新啟
    用臺中商銀帳戶，被告申請開立帳戶之目的顯非供自己使用
    。再者，依開戶資料所示，被告於申請本件國泰世華商銀帳
    戶時，指定郵局0000000-0000000號及誠泰商銀（現改為臺
    灣新光商銀）000000000000號帳戶為指定轉帳帳戶（見臺中
    縣警察局豐原分局豐警刑字第0940006749號卷第17頁），經
    本院調閱該二帳戶之開戶者資料，顯示上述帳戶均非被告本
    人之帳戶，其中郵局帳戶所有人為案外人王政詮，且該帳戶
    亦被列為警示帳戶而註銷終止；另誠泰商銀帳戶所有人則為
    案外人王志清，有臺灣郵政股份有限公司九十六年五月十四
    日儲字第0960712250號函所附該帳戶基本資料、客戶歷史交
    易清單及臺灣新光商業銀行南屯分行九十六年五月十一日新
    光銀南屯字第96036函各一份附卷可考（附於本院卷）。嗣
    於本院審理時，經本院提示前揭王政詮及王志清之資料予被
    告，被告明確回答：我確定不認識（他們二人）（見本院96
    年5月29日審理筆錄第6頁），被告既不認識王政詮及王志清
    ，卻指定其二人之帳戶作為自己國泰世華商銀帳戶之指定轉
    帳帳戶，益徵被告開設帳戶之目的，在於提供他人使用。
  3.又依法院辦理此類詐欺案件所查知之經驗法則，詐騙集團一
    般均使用收購而來之人頭帳戶作為匯款專戶，而不使用失竊
    或遺失帳戶，此乃因失竊或遺失之帳戶，詐騙集團與帳戶所
    有人間並無默契，若帳戶所有人一發現失竊、遺失即立刻掛
    失止付，將使詐欺集團費盡心機詐騙所得之款項遭凍結無法
    提領。由被告所稱遺失之國泰世華商銀、臺中商銀帳戶均在
    開戶或啟用金融卡之同月份，立即遭被詐欺集團作為詐騙匯
    款專戶使用，可知詐騙集團係在已確保該二帳戶短期內不會
    遭掛失止付之情況下，始拿來作為指示被害人匯款之帳戶。
  4.綜上所述，被告辯稱帳戶存摺及提款卡遺失云云，顯違事理
    常情，更與事實不符，無從採信。被告係在其自由意識之下
    將其所有之上開帳戶資料交付予他人使用一節，應堪認定。
  (三)按刑法上之故意，分為直接故意（確定故意）與間接故意（
    不確定故意），「行為人對於構成犯罪之事實，明知並有意
    使其發生者」為直接故意；「行為人對於構成犯罪之事實，
    預見其發生而其發生並不違背其本意者」為間接故意，刑法
    第十三條第一項、第二項定有明文。衡諸常情，今日一般人
    至金融機構開設帳戶使用，係極為方便容易且迅速之事，苟
    有使用金融帳戶之正當用途，自以使用本人或可信賴之親友
    申請之帳戶，最為便利安全，始可避免帳戶名義人反悔或心
    存歹念，利用掛失止付、變更存戶印鑑或換摺方式，將帳戶
    內之款項提領一空，反致使用帳戶所有人蒙受損失。因此，
    若非意圖以他人之帳戶從事不法用途，並藉以逃避查緝，自
    無花費金錢或以其他方法向無相當信賴關係之陌生人取得帳
    戶使用之理，且近年來以假稱中獎或其他類似詐術而詐使被
    害人匯款之犯罪類型層出不窮，該等犯罪多數均係利用他人
    帳戶作為詐欺所得金錢之出入帳戶，業經媒體廣為披載，是
    依通常一般人之知識、智能及經驗，均已詳知向陌生人購買
    、承租或其他方法取得帳戶者，多係欲藉該帳戶取得不法犯
    罪所得，且隱匿帳戶內資金之實際取得人之身分，以逃避追
    查。本件被告為久於社會歷練之成年人，對此亦應知之甚詳
    ，自難諉稱不知，故被告對於交付上開帳戶之相關資料予不
    認識之他人使用，將可能被用來作為詐欺取財等非法用途上
    ，應有所預見，且不違背其本意，惟被告猶仍提供其所有之
    上開帳戶資料予不詳成年人及其所屬詐騙集團之不詳成年成
    員使用，堪認被告有容任或允許渠等將被告所有之帳戶作為
    詐欺取財之匯款指定帳戶使用。據此，被告確有幫助詐欺取
    財之不確定故意存在，堪以認定。
  (四)再按刑法上之幫助犯，係指以幫助之意思，對於正犯資以助
    力，而未參與實施犯罪之行為者而言。查被告將其所有之上
    開帳戶資料交付不詳成年人及其所屬詐騙集團之不詳成年成
    員作為詐欺取財之匯款指定帳戶，乃係基於幫助渠等犯詐欺
    取財罪之不確定故意，而被告交付上開帳戶資料之行為，要
    屬詐欺取財構成要件以外之行為，本院復查無被告對於渠等
    所為之詐欺取財犯行之實施，有何犯意聯絡或行為分擔之事
    實，則被告應屬以幫助之意思，參與詐欺取財構成要件以外
    之行為，應以詐欺取財之幫助犯論。綜上所述，被告幫助詐
    欺取財犯行事證明確，應依法論科。
三、新舊法比較
    被告行為後，刑法施行法業已修正，增訂第一條之一規定：
    「中華民國九十四年一月七日刑法修正施行後，刑法分則編
    所定罰金之貨幣單位為新臺幣。九十四年一月七日刑法修正
    時，刑法分則編未修正之條文定有罰金者，自九十四年一月
    七日刑法修正施行後，就其所定數額提高為三十倍。但七十
    二年六月二十六日至九十四年一月七日新增或修正之條文，
    就其所定數額提高為三倍」，是就現行刑法中，有關於罰金
    刑處罰之規定，即有比較新舊法之必要。本件被告所犯之幫
    助詐欺取財罪法定刑中設有罰金刑之規定，經比較增訂之刑
    法施行法第一條之一與被告行為時之罰金罰鍰提高標準條例
    第一條前段、現行法規所定貨幣單位折算新臺幣條例第二條
    結果，二者規定適用之結果並無不同，此部分尚無新法或舊
    法較有利之問題。又被告行為後，刑法亦已修正施行，其中
    與本案有關之第五十一條第五款數罪併罰有期徒刑定執行刑
    之上限，已由舊法之二十年，提高為新法之三十年，經比較
    新舊法之結果，以修正前刑法較有利於被告。案經綜合比較
    新舊法之結果，以修正前刑法較為有利，應依刑法第二條第
    一項前段規定，一體適用修正前刑法規定論處。惟刑法有關
    幫助犯部分之修正，僅為單純文字修改，不生有利、不利情
    形，依最高法院九十五年十一月七日第二十一次刑事庭會議
    紀錄，有關幫助犯部分應逕行施用裁判時法，附此敘明。
四、論罪科刑
  (一)查前述向被告取得帳戶資料之不詳成年人及其所屬詐騙集團
    之不詳成年成員之間，係基於意圖為自己不法所有之犯意聯
    絡，共同以上開施以詐術之方式，使被害人乙○○、告訴人
    丁○○陷於錯誤而將前述款項轉帳或匯款入被告所有之帳戶
    內，該等款項旋遭提領一空，渠等所為係共同犯刑法第三百
    三十九條第一項之詐欺取財既遂罪。故核被告所為，係犯刑
    法第三十條第一項、第三百三十九條第一項之幫助詐欺取財
    罪。
  (二)被告幫助他人犯詐欺取財罪，為幫助犯，本院衡其犯罪情節
    顯較正犯為輕，爰依刑法第三十條第二項之規定，按正犯之
    刑減輕之。
  (三)被告先後二次提供帳戶幫助詐欺取財犯行，時間上相隔逾二
    年，無從認定被告係基於概括犯意反覆為之，應認其犯意各
    別，而予分論併罰。
  (四)爰審酌被告恣意將上開帳戶資料交付他人，並容任他人充作
    犯罪工具，殊不可取，其所為造成被害人乙○○、告訴人丁○○之金錢損失，並擾亂社會金融交易秩序，偵查中係經發
    布通緝始到案，事後在罪證明確之情況下，猶飾詞卸責，迄
    今未為賠償，更於本院準備程序終結時，在法庭門口叫囂：
    有錢判生，無錢判死云云（被告此部分妨害公務犯行，業經
    本院以九十六年度豐簡字第三五七號判處拘役四十日），顯
    然對於自己違法行為全無悔意，犯後態度惡劣，暨其犯罪動
    機、目的等一切情狀，並參酌公訴人就被告二次犯行各具體
    求處有期徒刑四月至十月之情，量處如主文所示之刑，並定
    其應執行之刑。
五、至於臺灣臺中地方法院檢察署九十五年度偵字第二四五五八
    號雖以：被告甲○○復於九十二年九月三十日至九十五年七
    月前之某時，將其華僑銀行北臺中分行帳號：000000000000
    00號帳戶提供不詳詐欺集團使用。該詐欺集團成員於九十五
    年七月十一日，以電話向被害人丙○○施用詐術，佯稱：中
    獎八十萬元，但須先繳稅金始得領獎云云，使其陷於錯誤，
    而依對方指示於同年月十八日匯款十五萬元入被告前開華僑
    銀行帳戶，致受有損害，而認被告此部分行為亦構成幫助詐
    欺取財罪，且與被告本案經起訴成罪之犯罪事實有連續犯之
    裁判上一罪關係，而移送本院併案審理。惟按：刑法上之幫
    助犯，以正犯已經犯罪為構成要件，故幫助犯無獨立性，如
    無他人犯罪行為之存在，幫助犯即無由成立，最高法院著有
    六十年台上字第二一五九號判例可資參照。本件被告交付華
    僑銀行帳戶資料予詐騙集團之日期不詳，然因該詐欺集團成
    員係於刑法修正施行後之九十五年七月十一日，始以電話向
    被害人丙○○施用詐術使其陷於錯誤而匯款，亦即詐欺取財
    正犯之犯罪時間係在九十五年七月間，參諸上述判例意旨，
    被告此部分幫助詐欺取財之時間亦應在九十五年七月間正犯
    犯罪行為存在後始成立，而因刑法修正施行後已刪除連續犯
    之規定，故此部分應已無連續犯規定之適用，本院無從併案
    審理，爰檢還由檢察官另行依法處理。
據上論斷，應依刑事訴訟法第二百九十九條第一項前段，刑法第
二條第一項前段、第三百三十九條第一項、第三十條第一項前段
、第二項、（修正前）第五十一條第五款，罰金罰鍰提高標準條
例第一條前段、（修正前）第二條，現行法規所定貨幣單位折算
新臺幣條例第二條，判決如主文。
中　　華　　民　　國　　96　　年　　6 　　月　　22　　日
                  刑事第十二庭  審判長法  官  莊深淵
                                      法  官  蔡建興
                                      法  官  羅智文
上正本證明與原本無異。
如不服本判決，應於送達後十日內向本院提出上訴狀（須附繕本
），上訴於臺灣高等法院臺中分院。
                                      書記官  廖春玉
中　　華　　民　　國　　96　　年　　6 　　月　　22　　日
附錄本案論罪科刑法條
刑法第30條
幫助他人實行犯罪行為者，為幫助犯。雖他人不知幫助之情者，
亦同。
幫助犯之處罰，得按正犯之刑減輕之。
刑法第339條第1項
意圖為自己或第三人不法之所有，以詐術使人將本人或第三人之
物交付者，處5年以下有期徒刑、拘役或科或併科1000元以下罰
金。
